ACORDAO-COMPLETO-2555768

ACÓRDÃO 2540/2022 ATA 44/2022 - PLENÁRIO

VISTOS, relatados e discutidos estes autos de ato de concessão de aposentadoria de Nilson Campos, vinculado à Universidade Federal do Triângulo Mineiro, submetidos, para fins de registro, à apreciação do Tribunal de Contas da União;
ACORDAM os Ministros do Tribunal de Contas da União, reunidos em Sessão de Plenário, diante das razões expostas pelo Relator, com fundamento nos arts. 71, inciso III, da Constituição Federal; 1º, inciso V, e 39, inciso II, da Lei 8.443/1992; 260, § 1º e 2º, do Regimento Interno/TCU, c/c o art. 19, inciso II, da IN TCU 78/2018, em:
9.1. rever de ofício o Acórdão 8604/2021-TCU-Primeira Câmara para considerar ilegal e recusar registro ao ato de concessão de aposentadoria a Nilson Campos;
9.2. dispensar o ressarcimento das quantias indevidamente recebidas de boa-fé, consoante o disposto no Enunciado nº 106 da Súmula de Jurisprudência deste Tribunal;
9.3. determinar à Universidade Federal do Triângulo Mineiro que:
9.3.1. faça cessar os pagamentos decorrentes do ato impugnado, comunicando ao TCU, no prazo de quinze dias, as providências adotadas, nos termos dos art. 262, caput, do Regimento Interno do TCU, 8o, caput, da Resolução - TCU 206/2007;
9.3.2. emita novo ato de concessão de aposentadoria, no prazo de 30 (trinta) dias, e submeta-o ao Tribunal, após suprimida a irregularidade que ensejou a apreciação pela ilegalidade;
9.3.3. dê ciência do inteiro teor da deliberação ao interessado, no prazo de 15 (quinze) dias, alertando-o de que o efeito suspensivo proveniente da interposição de eventual recurso perante o TCU não exime a devolução dos valores percebidos indevidamente após as respectivas notificações, caso o recurso não seja provido;
9.3.4. envie a este Tribunal, no prazo de 30 (trinta) dias, documentos comprobatórios da ciência do interessado quanto ao julgamento deste Tribunal.

Revisão de ofício de ato de aposentadoria registrado tacitamente.

Universidade Federal do Triângulo Mineiro.

3. Interessados/Responsáveis:
3.1. Interessado: Nilson Campos (XXX.298.106-XX).

13.1. Ministros presentes: Bruno Dantas (na Presidência), Walton Alencar Rodrigues, Benjamin Zymler, Aroldo Cedraz (Relator), Vital do Rêgo e Jorge Oliveira.
13.2. Ministros-Substitutos convocados: Marcos Bemquerer Costa e Weder de Oliveira.

AROLDO CEDRAZ

Reproduzo, a seguir, a instrução da Secretaria de Fiscalização de Integridade de Atos e Pagamentos de Pessoal e de Benefícios Sociais (peça 22) , com pareceres convergentes dos dirigentes daquela unidade (peça 23) e do Ministério Público junto ao TCU (peça 24) .
INTRODUÇÃO
1.	Trata-se do ato inicial de concessão da aposentadoria de Nilson Campos (CPF: XXX.298.106-XX) , servidor da Universidade Federal do Triângulo Mineiro. O ato em exame obteve registro tácito em razão do decurso de mais de 5 anos desde sua entrada no TCU. A teor do contido no art. 260, § 2º, do Regimento Interno do TCU, a presente instrução cuida da revisão de ofício do ato em comento.
2.	O ato foi submetido, para fim de registro, à apreciação do Tribunal de Contas da União (TCU) , de acordo com o art. 71, inciso III, da Constituição Federal. O cadastramento e a disponibilização ao TCU ocorreram por intermédio do Sistema de Apreciação e Registro de Atos de Admissão e Concessões, na forma dos arts. 2º, caput e incisos I a VI, e 4º, caput, da Instrução Normativa - TCU 78/2018.
HISTÓRICO
3.	O ato de concessão de aposentadoria em exame foi disponibilizado ao TCU em 29/2/2016.
4.	Em 17/11/2020 (peça 10) , esta Secretaria de Fiscalização elaborou instrução processual conforme transcrito a seguir:
EXAME TÉCNICO
4.	O servidor Nilson Campos (CPF: XXX.298.106-XX) se aposentou voluntariamente em 2/2/2015, com proventos integrais, aos 57 anos de idade, com amparo no art. 3º da Emenda Constitucional 47/2005, contando o tempo de contribuição de 38 anos, 2 meses e 16 dias, e atendendo a todos os requisitos necessários para se aposentar na forma deferida pela Unidade Jurisdicionada.
5.	Consta do ato de concessão em exame, bem como do atual contracheque do servidor (peça 2) , o pagamento da parcela complementar a que alude o art. 15, § 2º, da Lei 11.091/2005, no valor de R$ 179,36 (Rubrica 82375 VENC.BAS.COMP.ART.15 L11091/05) .
Parcela complementar prevista no art. 15 da Lei 11.091/2005 - VBC
6.	Acerca do pagamento dessa vantagem, cumpre lembrar que é uma parcela de caráter temporário, a ser absorvida por ocasião da reorganização ou reestruturação da carreira, conforme consignado no art. 15, §§ 2º e 3º, da Lei 11.091/2005, que dispôs sobre o Plano de Carreira dos Cargos Técnico-Administrativos em Educação, no âmbito das Instituições Federais de Ensino. Segue transcrição do aludido dispositivo legal:
Art. 15. O enquadramento previsto nesta Lei será efetuado de acordo com a Tabela de Correlação, constante do Anexo VII desta Lei.
 (...) 
§ 2º Na hipótese de o enquadramento de que trata o § 1º deste artigo resultar em vencimento básico de valor menor ao somatório do vencimento básico, da Gratificação Temporária - GT e da Gratificação Específica de Apoio Técnico-Administrativo e Técnico-Marítimo às Instituições Federais de Ensino - GEAT, considerados no mês de dezembro de 2004, proceder-se-á ao pagamento da diferença como parcela complementar, de caráter temporário.
§ 3º A parcela complementar a que se refere o § 2º deste artigo será considerada para todos os efeitos como parte integrante do novo vencimento básico, e será absorvida por ocasião da reorganização ou reestruturação da carreira ou tabela remuneratória, inclusive para fins de aplicação da tabela constante do Anexo I-B desta Lei.
7.	Assim, a teor do dispositivo acima reproduzido, verifica-se que essa parcela complementar deveria ser absorvida pelos reajustes posteriores.
8.	Contudo, os arts. 13 da Lei 11.784/2008 e 43 da Lei 12.772/2012 vedaram essa absorção pelos aumentos promovidos por essas leis (escalonados entre maio de 2008 e julho de 2010 e entre março de 2013 e março de 2015) :
Art. 13.  A parcela complementar de que tratam os §§ 2o e 3o do art. 15 da Lei nº 11.091, de 12 de janeiro de 2005, não será absorvida por força dos aumentos remuneratórios decorrentes das alterações realizadas na Lei no 11.091, de 12 de janeiro de 2005, em virtude das alterações impostas pelos arts. 12 e 15 desta Lei (Lei 11.784/2008) .
Art. 43.  A parcela complementar de que tratam os §§ 2o e 3o do art. 15 da Lei no 11.091, de 2005, não será absorvida por força dos aumentos remuneratórios com efeitos financeiros no período de 2013 a 2015 (Lei 11.772/2012) .
9.	Posteriormente, com a publicação da Lei 13.325/2016, o artigo 43 da Lei 12.772/2012 passou a ter a seguinte redação:
Art. 43. A parcela complementar de que tratam os §§ 2º e 3º do art. 15 da Lei nº 11.091, de 12 de janeiro de 2005, não será absorvida por força dos aumentos remuneratórios com efeitos financeiros no período de 2013 a 2017.  (Redação dada pela Lei nº 13.325, de 2016) 
10.	Cabe considerar que a tabela atualmente vigente foi aprovada pela Lei 12.772/2012. Isso considerado, a vedação de absorção pelos reajustes trazidos pelas Leis 11.784/2008 e 12.772/2012 implica, necessariamente, o seguinte: da sua criação até hoje, a única possibilidade de absorção da parcela complementar foi quando da aplicação da tabela do Anexo I-B da Lei 11.091/2005.
11.	Assim, para verificar a regularidade do pagamento dessa parcela complementar, cumpre observar:
a) se a criação da parcela complementar, incluída na ficha financeira de maio de 2005, observou a fórmula de cálculo estabelecida no art. 15, § 2º, da Lei 11.091/2005 (parcela complementar = vencimento básico de maio de 2005 - vencimento básico de dezembro de 2004 - GT - GEAT) ;
b) se foi correta a absorção quando da aplicação da tabela do Anexo I-B da Lei 11.091/2005, na forma do art. 15, § 3º, da Lei 11.091/2005.
12.	O quadro a seguir permite maior clareza nessa verificação.
Nilson Campos (CPF: XXX.298.106-XX) 
	Mês/ano
	Vencimnento básico (R$) 
	GT (R$) 
	GEAT (R$) 
	Parcela complementar (R$) 
	Soma (R$) 

	12/2004
	1.752,74
	262,91
	265,00
	-
	2.280,65

	05/2005
	1.755,01
	-
	-
	525,60
	2. 280,61

	01/2006
	2.101,25
	-
	-
	179,36
	2. 280,61

	12/2007
	2.255,26
	-
	-
	179,36
	2.434,62

	04/2008
	2.255,26
			179,36
	2.434,62

13.	No caso concreto ora examinado, há que se verificar se a parcela complementar paga atualmente ao servidor Nilson Campos, no valor de R$ 179,36, corresponde ao resíduo existente na data da publicação da MP 431, de 14/5/2008, que interrompeu a absorção da referida parcela.
14.	De acordo com o § 2º do art.15 da Lei 11.091/2005, o valor inicial da rubrica "82375 VENC.BAS.COMP.ART.15 L11091/05" deve ser igual ao somatório do vencimento básico, da Gratificação Temporária - GT e da Gratificação Específica de Apoio Técnico-Administrativo e Técnico-Marítimo às Instituições Federais de Ensino - GEAT, considerados no mês de dezembro de 2004, subtraindo-se desse resultado o vencimento básico no momento do enquadramento previsto pela mesma lei.
15.	Dados extraídos do Siape indicam que em dezembro de 2004, seu vencimento básico, acrescido da GT e da GEAT, era de R$ 2.280,65  (peça 3) .
16.	Em maio de 2005 (mês da implantação dos novos valores fixados pela Lei 11.091/2005) , o vencimento básico do cargo do servidor foi alterado para R$ 1.755,01, mais a parcela relativa ao vencimento básico complementar da Lei 11.091/2005 (VBC) no valor de R$ 525,60, totalizando R$ 2.280,61, o que demonstra a regularidade do valor inicial da rubrica. A diferença de R$ 0,04 refere-se a arredondamento de valores (peça 4) .
17.	Em janeiro de 2006, o vencimento básico passou a R$ 2.101,25 e a rubrica relativa ao vencimento básico complementar foi reduzida para R$ 179,36, totalizando R$ 2.280,61, estando, portanto, de acordo com o disposto no art. 15 da Lei 11.091/2005 (peça 5) .
18.	Em dezembro de 2007, o vencimento básico do inativo foi majorado para R$ 2.255,26, entretanto, ele continuou recebendo a rubrica Siape "82375 VENC.BAS.COMP.ART.15 L11091/05" no valor inalterado de R$ 179,36. Assim, para permanecer de acordo com o disposto no art. 15 da Lei 11.091/2005, o VBC deveria ter sido reduzido para R$ 25,35, o que, todavia, não aconteceu (peça 6) .
19.	Em abril de 2008 (peça 7) , o vencimento básico do servidor se manteve em R$ 2.255,26, e ele continuou recebendo a rubrica Siape "82375 VENC.BAS.COMP.ART.15 L11091/05" no valor inalterado de R$ 179,36, embora tenha havido um incremento de R$ 154,01 no vencimento básico no período de janeiro/2006 a abril/2008. Portanto, o servidor faz jus tão somente a um resíduo do vencimento complementar no valor de R$ 25,35, e não aos R$ 179,36 atualmente constantes de seu contracheque (peça 2) .
20.	Em vista disso, propõe-se considerar ilegal, negando-lhe registro, o ato inicial de concessão de aposentadoria ora examinado.
21.	Cumpre observar que, não havendo decorrido o prazo 5 (cinco) anos desde o ingresso nesta Corte de Contas do ato de concessão aqui examinado, não há a necessidade de se instalar o contraditório, consoante o entendimento firmado no Acórdão 587/2011-TCU-Plenário, de relatoria do Ministro Valmir Campelo.
22.	Por derradeiro, registre-se que a análise do presente feito observou o regramento inscrito na Resolução TCU 315/2020 e que o ato concessório sob apreciação completará cinco anos no TCU em 29/2/2021.
CONCLUSÃO
23.	Desse modo, propõe-se considerar ilegal, negando-lhe registro, o ato inicial de concessão da aposentadoria do servidor Nilson Campos (CPF: XXX.298.106-XX) , haja vista a não absorção do vencimento básico complementar pelo incremento remuneratório ocorrido no período de janeiro/2006 a abril/2008.
PROPOSTA DE ENCAMINHAMENTO
24.	Ante o exposto, e de conformidade com o preceituado nos artigos 71, III, da Constituição Federal de 1988; 1º, V, e 39, II, da Lei 8.443/1992; 1º, VIII, 259, II, 260, § 1º, e 262, § 2º, do Regimento Interno/TCU, propõe-se:
24.1	considerar ilegal, negando-lhe registro, o ato inicial de concessão da aposentadoria do servidor Nilson Campos (CPF: XXX.298.106-XX) , haja vista a não absorção correta do vencimento básico complementar pelo incremento remuneratório ocorrido no período de janeiro/2006 a abril/2008, em oposição ao disposto no art. 15, §§ 2º e 3º, da Lei 11.091/2005, devendo a parcela "VENC. BAS. COMP. ART. 15 L. 11.091/05" ser ajustada para R$ 25,35;
24.1.1	dispensar o ressarcimento das quantias indevidamente recebidas, presumida a boa-fé, consoante o disposto no Enunciado 106 da Súmula de Jurisprudência do TCU;
24.1.2	determinar à Universidade Federal do Triângulo Mineiro que, nos termos do art. 262, caput, do Regimento Interno do TCU, e art. 4º, inciso I, da Resolução TCU 315/2020:
a) abstenha-se de realizar pagamentos decorrentes do ato de concessão considerado ilegal, no prazo de 15 (quinze) dias, contado a partir da ciência dessa deliberação, sujeitando-se a autoridade administrativa omissa à responsabilidade solidária;
b) comunique ao interessado acerca do teor deste Acórdão, alertando-o de que o efeito suspensivo proveniente da interposição de eventuais recursos junto ao TCU não o eximirá da devolução dos valores percebidos indevidamente após sua notificação, caso os recursos não sejam providos;
c) emita e disponibilize no sistema e-Pessoal, no prazo de 30 (trinta) dias, novo ato de concessão, escoimado da irregularidade apontada, nos termos do art. 262, § 2º, do Regimento Interno do TCU; e
d) encaminhe ao Tribunal o comprovante de que o interessado tomou ciência do inteiro teor desta deliberação.
5.	Encaminhados os autos ao Ministério Público (MP/TCU) , o douto Parquet anuiu com a proposta desta Secretaria de Fiscalização (peça 12) :
6.	Seguindo o processo para o Ministro-Relator (peça 14) , foi proferido o Acórdão 8604/2021-TCU-Primeira Câmara, de relatoria do Ministro-Substituto Weder de Oliveira, cuja parte dispositiva segue transcrita:
9.1. considerar automaticamente registrado, em 29/2/2021, o ato do Sr. Nilson Campos (10474005-04-2015-000019-5, peça 8) , e encaminhar os autos à Secretaria de Fiscalização de Integridade de Atos e Pagamentos de Pessoal e de Benefícios Sociais para a adoção dos procedimentos necessários com vistas à revisão de ofício, nos termos do subitem 9.2.1 do Acórdão 122/2021-TCU-Plenário;
9.2. encerrar e arquivar os presentes autos.
7.	Consoante se verifica no expediente acostado à peça 17, foi oportunizada a oitiva do interessado para que pudesse oferecer contrarrazões à revisão de ofício do registro tácito do ato de aposentadoria, tendo em vista a não absorção correta do vencimento básico complementar pelo incremento remuneratório ocorrido no período de janeiro/2006 a abril/2008, em oposição ao disposto no art. 15, §§ 2º e 3º, da Lei 11.091/2005. O interessado foi regularmente notificado, conforme comprovante juntado à peça 18. O atual contracheque do servidor consta da peça 20.
EXAME TÉCNICO
8.	Consta deste feito o ato de concessão inicial da aposentadoria do servidor Nilson Campos (CPF: XXX.298.106-XX) . O ato em exame obteve registro tácito em razão do decurso de mais de 5 anos desde sua entrada no TCU.
9.	Oportunizada a oitiva do interessado (peças 17 e 18) , não vieram aos autos suas alegações de defesa.
10.	Assim, faz-se necessária a revisão de ofício do Acórdão 8604/2021-TCU-Primeira Câmara, de modo que o ato inicial de concessão da aposentadoria do servidor Nilson Campos (CPF: XXX.298.106-XX) seja considerado ilegal. 	Comment by Herbert Martorano de Souza: Milton, inserir contracheque atual do interessado. Não esquecer das pendências do ISA já revisadas.	Comment by MILTON SILVA JUNIOR: Ajuste feito (peça 20) . Abs, Milton.
11.	Registre-se ainda que a análise deste processo observou os preceitos da Resolução TCU 315/2020.
CONCLUSÃO
12.	Em vista do acima expendido, propõe-se, mediante revisão de oficio do Acórdão 8604/2021-TCU-Primeira Câmara, a ilegalidade do ato de concessão da aposentadoria do servidor Nilson Campos (CPF: XXX.298.106-XX) , haja vista a não absorção correta do vencimento básico complementar pelo incremento remuneratório ocorrido no período de janeiro/2006 a abril/2008, em oposição ao disposto no art. 15, §§ 2º e 3º, da Lei 11.091/2005, devendo a parcela "VENC. BAS. COMP. ART. 15 L. 11.091/05" ser ajustada para R$ 25,35.
PROPOSTA DE ENCAMINHAMENTO
13.	Ante o exposto, de conformidade com o preceituado nos artigos 71, III, da Constituição Federal de 1988; 1º, V, e 39, II, da Lei 8.443/1992; 1º, VIII, 259, II, 260, §§ 1º e 2º, e 262, § 2º, do Regimento Interno/TCU, e tendo em vista o entendimento assentado no Acórdão 122/2021-TCU-Plenário, de relatoria do Ministro Walton Alencar Rodrigues, propõe-se, mediante revisão de ofício:
13.1 rever de ofício o Acórdão 8604/2021-TCU-Primeira Câmara, de modo a considerar ilegal e recusar o registro do ato inicial de concessão da aposentadoria do servidor Nilson Campos (CPF: XXX.298.106-XX) , haja vista a não absorção correta do vencimento básico complementar pelo incremento remuneratório ocorrido no período de janeiro/2006 a abril/2008, em oposição ao disposto no art. 15, §§ 2º e 3º, da Lei 11.091/2005, devendo a parcela "VENC. BAS. COMP. ART. 15 L. 11.091/05" ser ajustada para R$ 25,35;
13.1.1 dispensar a devolução dos valores indevidamente recebidos até a data da ciência do Acórdão que vier a ser proferido, com base no Enunciado 106 da Súmula da Jurisprudência do TCU;
13.1.2 determinar à Universidade Federal do Triângulo Mineiro, com base no art. 4, inciso I, da Resolução TCU 315/2020, que:
a) abstenha-se de realizar pagamentos decorrentes do ato de concessão considerado ilegal, no prazo de 15 (quinze) dias, contado a partir da ciência dessa deliberação, sujeitando-se a autoridade administrativa omissa à responsabilidade solidária;
b) comunique ao interessado acerca do teor deste Acórdão, alertando-o de que o efeito suspensivo proveniente da interposição de eventuais recursos junto ao TCU não o eximirá da devolução dos valores percebidos indevidamente após sua notificação, caso os recursos não sejam providos;
c) emita e disponibilize no sistema e-Pessoal, no prazo de 30 (trinta) dias, novo ato de concessão, escoimado da irregularidade apontada, nos termos do art. 262, § 2º, do Regimento Interno do TCU; e
d) encaminhe ao Tribunal o comprovante de que o interessado tomou ciência do inteiro teor desta deliberação.
	É o Relatório.

não há.

Procurador Sergio Ricardo Costa Caribé.

PESSOAL. APOSENTADORIA. ATO REGISTRADO TACITAMENTE. PAGAMENTO DA PARCELA DO VENCIMENTO BÁSICO COMPLEMENTAR - VBC PREVISTA NO ART. 15 DA LEI 11.091/2005. AUSÊNCIA DE ABSORÇÃO DA PARCELA. REVISÃO DE OFÍCIO DO REGISTRO TÁCITO PARA CONSIDERAR ILEGAL O ATO. DETERMINAÇÕES.

APOSENTADORIA (APOS)

Secretaria de Fiscalização de Integridade de Atos e Pagamentos de Pessoal e de Benefícios Sociais (Sefip).

Trata-se do ato de concessão de aposentadoria de Nilson Campos, vinculado à Universidade Federal do Triângulo Mineiro.
Por meio do Acórdão 8604/2021-TCU-Primeira Câmara (relator Ministro-Substituto Weder de Oliveira) , foi determinado à Secretaria de Fiscalização de Integridade de Atos e Pagamentos de Pessoal e de Benefícios Sociais (Sefip) que adotasse os procedimentos necessários com vistas à revisão de ofício do ato de concessão inicial de aposentadoria do beneficiário acima mencionado, tendo em vista que, embora no ato citado constasse o pagamento da parcela complementar (VBC) , a que alude o art. 15, § 2º, da Lei 11.091/2005, no valor de R$ 179,36, o ato foi tacitamente registrado.
Consigno que o Sr. Nilson Campos não respondeu à oitiva realizada.
Diante disso, a Sefip entende que o ato em tela deve ser considerado ilegal, com negativa de registro, mediante a revisão de ofício do Acórdão 8604/2021-TCU-Primeira Câmara.
O Ministério Público junto ao TCU concorda com essa posição. 
De fato, segundo o entendimento do TCU, trata-se de parcela de caráter temporário, a ser absorvida por ocasião da reorganização ou reestruturação da carreira, conforme consignado no art. 15, §§ 2º e 3º, da Lei 11.091/2005, que dispôs sobre o Plano de Carreira dos Cargos Técnico-Administrativos em Educação, no âmbito das Instituições Federais de Ensino.
Sendo assim, acompanho os pareceres precedentes elaborados pela unidade técnica e endossados pelo Parquet, cujas análises e conclusões acrescento às minhas próprias razões de decidir, para rever o Acórdão 8604/2021-TCU-Primeira Câmara, de forma a considerar o presente ato de concessão de aposentadoria ilegal e recusar-lhe o registro.   
Assim, de conformidade com o art. 262 do Regimento Interno/TCU, impende determinar ao órgão de origem que faça cessar os pagamentos decorrentes do ato, sob pena de responsabilidade solidária da autoridade administrativa omissa, bem como orientar o interessado no sentido da possibilidade de emissão de novo ato, livre das irregularidades apontadas nos autos.
Com relação às importâncias recebidas indevidamente, julgo que a reposição deve ser dispensada, nos termos do Enunciado nº 106 da Súmula de Jurisprudência do TCU.
	Ante o exposto, VOTO para que o Tribunal adote a minuta de Acórdão que ora submeto à apreciação deste Colegiado.
TCU, Sala das Sessões, em 1 de novembro de 2022.
AROLDO CEDRAZ 
Relator